臺灣高等法院民事判決
109年度上字第820號
上  訴  人  潘建勝  
訴訟代理人  楊瀚瑋律師
            廖于清律師+
複  代理人  楊詠誼律師
被  上訴人  謝幸娟  
            潘昱升  
共      同
訴訟代理人  胡原龍律師
            陳思妤律師
上列當事人間請求確認買賣關係不存在等事件，上訴人對於中華
民國109年3月13日臺灣士林地方法院107年度訴字第1413號第一
審判決提起上訴，並撤回一部上訴，本院於111年1月18日言詞辯
論終結，判決如下：
    主  文
上訴駁回。
第二審訴訟費用（除確定部分外）由上訴人負擔。
    事實及理由
一、上訴人主張：伊所有如原審判決附表所示之不動產（下稱系
    爭房地）前遭訴外人潘建銘（即伊同父異母之兄弟）之妻即
    被上訴人丁○○（下與被上訴人丙○○合稱被上訴人，如單指其
    一則逕稱其名）盜用伊之印鑑章、印鑑證明及系爭房地所有
    權狀等資料，委由訴外人甲○○（即地政士）辦理系爭房地所
    有權移轉登記，而於民國100年11月14日以100年8月25日買
    賣為原因移轉登記為丁○○所有，然伊與丁○○間就系爭房地並
    無成立買賣契約及所有權移轉登記之合意，該買賣債權行為
    及所有權移轉登記物權行為即屬不存在。嗣丁○○為免遭伊查
    覺及規避追償，遂於103年間再委由甲○○辦理系爭房地所有
    權移轉登記，而分別於103年1月27日以102年12月31日、103
    年1月2日贈與為原因移轉登記為斯時未成年且不知情之子即
    丙○○所有，然被上訴人間就系爭房地所為之贈與債權行為及
    所有權移轉登記物權行為均屬通謀虛偽意思表示，亦屬無效
    。雖系爭房地所有權業已移轉登記予原審被告乙○○，然此仍
    攸關上訴人得否對被上訴人請求損害賠償及不當得利，為此
    ，爰依民事訴訟法第247條規定訴請確認伊與丁○○間就系爭
    房地於100年8月25日買賣之債權行為，及100年11月14日所
    有權移轉登記之物權行為均不存在；併確認被上訴人間就系
    爭房地於102年12月31日、103年1月2日贈與之債權行為，及
    103年1月27日所有權移轉登記之物權行為均不存在等語。
二、被上訴人則以：系爭房地係由上訴人之祖母及訴外人潘添發
    （即上訴人與潘建銘之父）及戊○○（即潘建銘之母、上訴人
    繼母）共同出資購買，僅暫時登記在上訴人名下，而上訴人
    常有資金周轉需求，數次向潘建銘借款，而於潘建銘生前，
    上訴人即與潘建銘及丁○○達成協議，約定由上訴人將系爭房
    地所有權移轉登記予潘建銘以抵償積欠潘建銘之債務，嗣潘
    建銘於99年間病逝，上訴人乃提議將系爭房地所有權移轉登
    記予丙○○以履行前開約定，伊遂委由甲○○辦理後續移轉登記
    事宜，並聽從甲○○建議，先以買賣辦理過戶以節稅，而此亦
    獲上訴人同意始為之等語，資為抗辯。
三、原審駁回上訴人之請求，上訴人提起全部上訴後，撤回一部
    上訴，上訴聲明：㈠原判決關於駁回後開二、三項部分廢棄
    。㈡確認上訴人與丁○○間就系爭房地於100年8月25日買賣之
    債權行為，及100年11月14日所有權移轉登記之物權行為均
    不存在；㈢確認被上訴人間就系爭房地於102年12月31日、10
    3年1月2日贈與之債權行為，及103年1月27日所有權移轉登
    記之物權行為均不存在。被上訴人答辯聲明：上訴駁回。（
    上訴人其餘上訴，業於110年11月16日以撤回部分上訴狀撤
    回該部分上訴而告確定，非本院審理範圍，不予贅述，見本
    院卷二第145頁）。
四、兩造不爭執事項（見本院卷二第163頁，並依判決格式修正
    或刪減文句，或依爭點論述順序整理內容）：
　㈠丁○○為上訴人同父異母兄弟潘建銘之配偶，與潘建銘育有1子
    即丙○○，潘建銘於99年7月23日死亡。
　㈡系爭房地所有權原登記在上訴人名下，嗣於100年11月14日以
    100年8月25日買賣為原因，移轉登記予丁○○；另於103年1月
    27日以102年12月31日、103年1月2日贈與為原因，移轉登記
    予丙○○。
五、上訴人主張其與丁○○間就系爭房地於100年8月25日買賣之債
    權行為，及100年11月14日所有權移轉登記之物權行為，均
    因意思表示未合致而不成立；另被上訴人間就系爭房地於10
    2年12月31日、103年1月2日贈與之債權行為，及103年1月27
    日所有權移轉登記之物權行為，亦因意思表示未合致而不成
    立，或屬通謀虛偽意思表示而無效等情，則為上訴人所否認
    ，並以前詞置辯，茲就本院判斷及兩造爭點分述如下：
  ㈠按確認法律關係之訴，非原告有即受確認判決之法律上利益
    者，不得提起之，民事訴訟法第247條第1項定有明文。所謂
    即受確認判決之法律上利益，係指法律關係之存否不明確，
    原告主觀上認其在法律上之地位有不安之狀態存在，且此種
    不安之狀態，能以確認判決將之除去者而言（最高法院52年
    台上字第1240號裁判要旨參照）。查，本件上訴人請求確認
    其與丁○○間就系爭房地於100年8月25日之買賣債權行為，及
    100年11月14日移轉所有權之物權行為均不存在；暨確認被
    上訴人間就系爭房地於102年12月31日、103年1月2日之贈與
    債權行為，及103年1月27日移轉所有權之物權行為均不存在
    等情，為被上訴人所否認，足見兩造對於該等法律關係存否
    確有爭執，堪認上訴人主觀上就此法律上地位確有不安之狀
    態，且能以確認判決將之除去，上訴人提起本件確認之訴，
    有即受確認判決之法律上利益，先予敘明。　　
　㈡次按當事人主張有利於己之事實者，就其事實有舉證之責任
    ，民事訴訟法第277條本文定有明文。民事訴訟如係由原告
    主張權利者，應先由原告負舉證之責，若原告先不能舉證，
    以證實自己主張之事實為真實，則被告就其抗辯事實即令不
    能舉證，或其所舉證據尚有疵累，亦應駁回原告之請求。又
    按印章由本人或有權使用之人蓋用為常態，由無權使用之人
    蓋用為變態，主張該變態事實之當事人，應負舉證責任（最
    高法院17年上字第917號、74年台上字第2143號、90年度台
    上字第2308號裁判意旨可資參照）。而查，原審依職權調閱
    之臺北市建成地政事務所（下稱建成地政所）100年收件大
    同字第117350號土地登記申請書、土地所有權買賣移轉契約
    書及建築改良物所有權買賣移轉契約書上所蓋用之上訴人印
    文為上訴人之印鑑印文（見原審卷一第82頁至第96頁），為
    上訴人所不爭，而其主張係遭丁○○盜用印鑑章、印鑑證明及
    系爭房地所有權狀等資料乙節，既為被上訴人所否認，自應
    由上訴人就此利己事實負舉證之責。
　⒈上訴人固謂其係將印鑑章、印鑑證明及系爭房地所有權狀等
    資料置於家中，其並無同意將系爭房地出售予丁○○云云，惟
    查，上訴人前於104年間對丁○○向臺灣士林地方檢察署（下
    稱士林地檢署）提起偽造文書等刑事告訴後，證人戊○○於警
    詢時已陳稱：伊知道丁○○以買賣名義辦理系爭房地過戶事宜
    ，當初上訴人自己表示要將系爭房地過戶給潘建銘，因潘建
    銘過世才說要過戶給丙○○，而潘建銘在世時也曾表示上訴人
    向其借款，但借款金額伊並不清楚，而上訴人之印鑑章、印
    鑑證明及系爭房地所有權狀都放在上訴人房間內，上訴人出
    國不在家期間，除上訴人女兒會進去外，沒有人會進去房間
    ，而伊有當場看見上訴人將前開資料交給丁○○，也有明確表
    示要辦過戶，至於後續情形，伊就不清楚了，且上訴人也未
    曾要伊向丁○○轉達要歸還系爭房地一事，而係要伊轉達丁○○
    要設定新臺幣（下同）400萬元予上訴人女兒，否則要對丁○
    ○提告等語（見士林地檢署104年度他字第638號卷〈下稱他字
    卷〉第53頁至第54頁），復於偵查中證稱：上訴人以前有說
    過要把房子過戶給潘建銘，但何時說伊忘了，伊也沒有問，
    系爭房地並非上訴人出資購買，而係伊與丈夫及婆婆出資買
    2間房子，1間即為系爭房地，1間則係雙連街60號1樓，上訴
    人把一袋資料交給丁○○時伊有在場，但當時他們講國語，伊
    聽不懂，伊不知道要做什麼，而係丁○○打開後拿給伊看，伊
    才知道係權狀，上訴人就說要把系爭房地過戶給丙○○，但沒
    有說原因等語（見他字卷第124頁），經核證人戊○○就上訴
    人主動交付系爭房地所有權狀等資料與丁○○以供辦理系爭房
    地過戶等情之證述，尚屬一致，衡諸證人戊○○與兩造均有親
    誼關係，且斯時與兩造間亦無明顯怨隙存在，應無刻意偏袒
    被上訴人而故意為不利於上訴人陳述之必要。參以證人甲○○
    於偵查中亦證稱：丁○○委託伊辦理系爭房地過戶，丁○○有說
    系爭房地當時登記上訴人名字，婆婆戊○○以前就講好，最後
    要給長孫，伊雖然未向上訴人確認，但因丁○○告知上訴人都
    在中國，要等上訴人回來聲請印鑑證明才能把資料全部交給
    伊，丁○○也有詢問伊如何移轉比較省，後來丁○○有將上訴人
    印鑑證明交予伊，而辦過戶時要核對最新之印鑑證明，否則
    無法辦理，倘上訴人沒有辦過戶就不會給印鑑證明等語（見
    他字卷第122頁、第123頁）；另於原審審理中證稱：丁○○委
    託伊辦理系爭房地過戶，伊則建議要用買賣，當時丁○○係告
    知上訴人有欠潘建銘錢，且婆婆也同意，後來丁○○也有再委
    託伊辦理移轉登記為丙○○所有，伊已不記得當時為何要登記
    給丙○○，但印象中丁○○係告知婆婆希望登記給小孩等語（見
    原審卷一第173頁至第175頁），亦核與證人戊○○前揭所證之
    情節大致相符。又上訴人之印鑑章、印鑑證明、不動產所有
    權狀及塗銷抵押權同意書等均為表彰權利之重要證明文件，
    尤其印鑑證明須本人親赴戶政機關或親自出具委託書委任他
    人，方能辦理領取，而此等重要證明文件應無任由丁○○持有
    之理。況上訴人於證人戊○○經檢察官訊問後即當庭改稱：伊
    將資料交給丁○○時，戊○○有在場，但戊○○應該不知道什麼資
    料等語，嗣經檢察官詢問交何資料予丁○○？上訴人先稱：只
    有交付權狀予丁○○保管，但沒有同意過戶等語，檢察官再行
    追問有無交付印鑑證明？上訴人則稱：忘記了，如果有也是
    想說伊死了，丁○○可以直接拿這資料去辦過戶，而伊當初係
    有意思要將系爭房地給丙○○，但要等伊過世後再過戶，伊沒
    有跟戊○○或丁○○提過等語，嗣又改稱：伊好像有提過，但忘
    了不確定，可能他們誤會意思，伊本來想說不用還系爭房地
    ，只要寫個300萬元本票，如果把系爭房地賣掉就要給300萬
    元，如果系爭房地一直在丙○○名下，伊就不主張本票權利等
    語（見他字卷第125頁至第126頁），所述不僅前後陳述不一
    ，且多有迴避及刻意因應戊○○證述而更異其詞之情，益徵戊
    ○○前開證述，尚非不可採信，是丁○○所辯上訴人係因與潘建
    銘間之債務關係及慮及家中長輩財產處分之意願，而主動交
    付印鑑章、印鑑證明及系爭房地所有權狀等資料予丁○○，用
    以辦理系爭房地過戶事宜等語，應非虛妄。
　⒉至證人戊○○雖於原審審理中翻異前詞，而改證稱：伊不知道
    系爭房地過戶予丁○○一事，上訴人係說丙○○沒有父親，所以
    系爭房地要給丙○○，伊也沒看到上訴人有將過戶資料交給丁
    ○○，亦未聽過上訴人有欠潘建銘錢等語（見原審卷一第170
    頁至第172頁），惟經被上訴人訴訟代理人質問前開證述為
    何與其警詢及偵訊內容相左時，證人戊○○始稱：伊在警局會
    這樣說係因為兒子沒了，希望大家和好，伊當時只是要掩護
    丁○○，希望她能照顧丙○○，伊才說謊等語（見原審卷一第17
    2頁），惟倘證人戊○○係顧慮兩造親誼關係，自應及早如實
    陳述，方能消彌兩造間之爭端，況證人戊○○於原審審理中亦
    證稱：因為丁○○連伊的房子也賣了，伊沒有房子住，所以覺
    得不能再掩護丁○○，伊並非因生氣或怨恨，才在今天說實話
    ，而伊在檢察官作證時還不知道伊的三重那間房子也被賣掉
    等語（見原審卷一第176頁、第177頁），足見證人戊○○此部
    分之證述恐係因事後得知丁○○出售其財產一事所為翻異之詞
    ，顯有怨懟之意，自難採信。
　⒊又上訴人雖否認有領取元大商業銀行股份有限公司（下稱元
    大銀行）所出具之抵押權塗銷同意書（見本院卷一第349頁
    ），惟經元大銀行以110年4月6日元作服字第1100008726號
    函覆：「……二、旨揭客戶向本行申請抵押權塗銷，係以電話
    通知本行，經本行確認該抵押權所擔保之債務已全數清償後
    ，核發抵押權塗銷同意書，並由旨揭客戶於『抵押權塗銷同
    意書使用登記簿』之領取人欄位簽章確認……。」等語（見本
    院卷一第433頁、第434頁），而經本院提示予上訴人閱覽後
    ，方稱其上簽章確為其所親為，並稱其忘記有無領取等語（
    見本院卷二第38頁），復見上訴人陳述反覆之情，則上訴人
    否認有領取抵押權塗銷同意書云云，亦無足採。
　⒋再者，上訴人原常年旅居國外，自99年5月至103年12月期間
    ，共出境16次，每次入境我國停留時間均未滿1月，有上訴
    人入出境資訊查詢資料可參（見他字卷第94頁），又上訴人
    於100年7月7月入境我國後，旋即於同年月19日親自前往建
    成地政所申請印鑑證明，已為上訴人所是認（見原審卷一第
    96頁），甲○○則係於同年10月間持丁○○轉交之上訴人印鑑章
    、印鑑證明、抵押權塗銷同意書及系爭房地所有權狀等資料
    ，向建成地政所申辦塗銷元大銀行在系爭房地設定之最高限
    額抵押權及以100年8月25日買賣為原因辦理所有權移轉登記
    事宜等情，亦有建成地政所107年9月14日北市建地籍字第10
    76009293號函、109年12月25日北市建地籍字第1097021708
    號函在卷可佐（見原審卷一第82頁至第99頁；本院卷一第34
    5頁至第351頁），可見上訴人申請印鑑證明核給時間與買賣
    契約成立及後續辦理過戶之時間，極為相近，茍上訴人未有
    辦理系爭房地過戶之意，自應無可能特地申請印鑑證明後連
    同系爭房地所有權狀等資料交予丁○○之理，然上訴人對此僅
    泛稱係遭丁○○盜用，毫不知情云云，顯與常理有違。此外，
    上訴人以本件同一事實對丁○○提起偽造文書等刑事告訴，亦
    經士林地檢署檢察官偵查終結後以104年度偵字第5962號為
    不起訴處分（見原審107年度士調字第327號卷第20頁至第22
    頁），益徵上訴人主張「丁○○盜用其印鑑章、印鑑證明及系
    爭房地所有權狀等資料，以偽造買賣契約及物權移轉契約以
    辦理系爭房地所有權移轉登記」云云，難謂有據。
　⒌另證人即上訴人之弟己○○固於原審審理時證稱：潘建銘一開
    始是做牙模技師，經濟狀況應該不錯，但後來身體不好，經
    濟狀況應該就比較不好，在96、97年之前係由伊與潘建銘一
    起負擔母親家用，此後母親家用就由伊負擔，那時候母親說
    潘建銘生活費不夠，伊也猜到大概怎麼回事，所以伊就多給
    母親一些錢，潘建銘是否有給或少給，伊並不清楚，伊沒有
    跟潘建銘確認，在潘建銘逝世前，伊沒有聽說也不知道潘建
    銘有借款給上訴人等語（見原審卷一第258頁），然此至多
    僅可證明己○○於96、97年間曾應戊○○之要求而負擔較多生活
    費用，仍無法證明潘建銘生前無經濟能力可供借貸上訴人一
    事，自無從執為上訴人有利之認定。至上訴人一再主張被上
    訴人應舉證上訴人有積欠潘建銘債務一事，然如前述，證人
    戊○○就上訴人係以系爭房地抵償積欠潘建銘債務等情業已證
    述明確，且此既為上訴人在潘建銘生前與潘建銘所為之協議
    ，倘上訴人就債務有所疑義及爭執，衡情自無可能與潘建銘
    達成以系爭房地作為抵償債務之協議，並告知戊○○之理，是
    上訴人此部分主張，自無憑採。　
　⒍又上訴人主張其與丁○○間就系爭房地亦無成立買賣契約及所
    有權移轉登記之合意，則其與丁○○間就系爭房地所為之買賣
    債權行為及所有權移轉登記物權行為自均屬不存在云云，惟
    如前述，證人甲○○於偵查及原審審理中均已證稱：丁○○有委
    託伊辦理系爭房地過戶事宜，伊有建議要用買賣等語，另於
    本院審理中則證稱：本件塗銷抵押權登記印象中也是丁○○委
    託伊辦理，伊應該與所有權移轉登記一同送件，辦理所需之
    文件資料均係丁○○所交付，而伊已無印象丁○○一開始說要過
    戶給誰，伊有建議用買賣方法，因為增值稅才可以辦自用住
    宅稅率等語（見本院卷一第422頁至第424頁），證人甲○○就
    辦理過戶之部分細節固不能詳為說明，惟其於偵查、原審審
    理及本院審理作證時，距其受丁○○委託申辦過戶時，已有4
    年至8年不等之久，其或因時間久遠，以致記憶模糊或無從
    回憶，尚無悖於常情，自不能據此否認其證述之可信性。準
    此，證人甲○○於辦理塗銷抵押權登記及系爭房地所有權移轉
    登記時，雖未直接與上訴人確認，惟丁○○已得上訴人同意而
    交付上訴人之印鑑章、印鑑證明、系爭房地所有權狀及抵押
    權塗銷同意書等資料予甲○○辦理所有權移轉登記，並告知系
    爭房地係要過戶予丙○○等情，若無特殊用意，本可直接辦理
    過戶在丙○○名下，然參諸遺產及贈與稅法第5條規定：「財
    產之移動如為限制行為能力人或無行為能力人所購置，視為
    法定代理人之贈與。」依此，倘系爭房地係直接以買賣為原
    因過戶予丙○○，而丙○○斯時為限制行為能力人（丙○○為88年
    出生，見原審卷一第105頁），除應依土地稅法第34條規定
    繳付土地增值稅外，亦將可能被稅捐機關認定為贈與行為，
    如系爭房地已超過丁○○每年減除免稅額範圍，尚須額外課徵
    贈與稅，佐以丁○○於取得系爭房地所有權後旋即於翌年及次
    年再次委由甲○○分次辦理以贈與丙○○為原因之所有權移轉登
    記等情以觀，可知上訴人先將系爭房地以買賣為原因移轉予
    丁○○，再由丁○○分次贈與丙○○，自係基於稅捐之考量所為，
    此與證人甲○○所證建議以買賣辦理過戶以節稅之證言無悖，
    而上訴人對此既均未為反對之意思表示，仍由丁○○持以相關
    過戶文件轉交甲○○以辦理後續過戶事宜，顯見上訴人對此已
    有肯認之意，益徵丁○○所辯上訴人以系爭房地抵償，雙方基
    於稅捐之考量，聽從地政士建議先以買賣辦理過戶等語，應
    堪採信。
　⒎綜上，上訴人就其所為「丁○○盜用印鑑章、印鑑證明及系爭
    房地所有權狀等資料，偽造買賣契約及物權移轉契約以辦理
    系爭房地所有權移轉登記」及「其與丁○○間就系爭房地並無
    成立買賣契約及所有權移轉登記之合意」之主張，均無可採
    ，是上訴人訴請確認與丁○○間就系爭房地於100年8月25日買
    賣之債權行為，及100年11月14日所有權移轉登記之物權行
    為均不存在，於法均屬無據。
  ㈢上訴人另主張被上訴人間就系爭房地所為贈與及所有權移轉
    登記並無贈與合意存在，且屬通謀虛偽意思表示，自不生效
    力云云，惟按所謂通謀虛偽意思表示，乃指表意人與相對人
    互相故意為非真意之表示，即相對人不僅須知表意人非真意
    ，並須就表意人非真意之表示相與為非真意之合意，始為相
    當。又通謀虛偽意思表示之行為係積極行為，非消極行為，
    故主張表意人與相對人間之法律行為係基於通謀虛偽意思表
    示者，依舉證責任分配原則，應由主張者就該積極事實負舉
    證責任，而非由他方就其法律行為非出於通謀虛偽意思表示
    乙事負舉證之責（最高法院109年度台上字第1773號判決要
    旨參照），而如前述，上訴人原為履行與潘建銘間之抵償協
    議，惟顧及稅捐問題，遂改由上訴人以買賣為原因將系爭房
    地過戶予丁○○，再由丁○○過戶予丙○○，而由丙○○取得系爭房
    地所有權，則被上訴人間就系爭房地所有權變動（即被上訴
    人間所成立之贈與債權行為及所有權移轉登記物權行為）仍
    有互受意思表示拘束之真意，自與通謀虛偽意思表示之情形
    有別，此外，上訴人復未舉證證明被上訴人間有相互為通謀
    虛偽意思表示，是上訴人主張被上訴人間就系爭房地之贈與
    債權行為及所有權移轉登記物權行為無效，亦屬無據。
六、綜上所述，上訴人訴請確認其與丁○○間就系爭房地於100年8
    月25日買賣之債權行為，及100年11月14日所有權移轉登記
    之物權行為均不存在；併確認被上訴人間就系爭房地於102
    年12月31日、103年1月2日贈與之債權行為，及103年1月27
    日所有權移轉登記之物權行為均不存在，均於法無據，不應
    准許。從而，原審為上訴人敗訴之判決（除確定部分外），
    並無不合。上訴論旨指摘原判決此部分不當，求予廢棄改判
    ，為無理由，應駁回上訴。
七、本件事證已臻明確，兩造其餘之攻擊或防禦方法及所用之證
    據，經本院斟酌後，認為均不足以影響本判決之結果，爰不
    逐一論列，附此敘明。
八、據上論結，本件上訴為無理由，依民事訴訟法第449條第1項
    、第78條，判決如主文。 
中　　華　　民　　國　　111 　年　　2 　　月　　15　　日
                  民事第二十庭  
                      審判長法　官  周祖民
　　　　　　　　　　　  　  法　官  鄭威莉
　　　　　　　　　　　  　  法　官  張永輝
正本係照原本作成。
如不服本判決，應於收受送達後20日內向本院提出上訴書狀，其
未表明上訴理由者，應於提出上訴後20日內向本院補提理由書狀
（均須按他造當事人之人數附繕本）上訴時應提出委任律師或具
有律師資格之人之委任狀；委任有律師資格者，另應附具律師資
格證書及釋明委任人與受任人有民事訴訟法第466 條之1第1項但
書或第2項所定關係之釋明文書影本。如委任律師提起上訴者，
應一併繳納上訴審裁判費。
中　　華　　民　　國　　111 　年　　2 　　月　　15　　日

                            書記官  鄭淑昀